【裁判字號】    89,訴,313
【裁判日期】    890627
【裁判案由】    請求繼承登記
【裁判全文】
臺灣臺南地方法院民事判決  八十九年度訴字第三一三號
    原      告  丙○○
                庚○○
                戊○○
                壬○○○
                己○○
    右五人共同
    訴訟代理人  楊偉聖律師
    複代理  人  陳清白律師
    被      告  辛○○      住.
                丁○○      住.
                乙○○○    住.
    右  一  人
    訴訟代理人  甲○○      住.
    主    文
原告之訴駁回。
訴訟費用由原告負擔。
    事    實
甲、原告方面：
一、聲明：被告應偕同原告就被繼承人周秀鳳如附表之遺產，按每人應有部分各八分
    之一辦理分別共有之繼承登記。
二、陳述：
（一）查被繼承人周秀鳳不幸於民國八十七年一月十五日死亡，遺有如附表所示之遺
      產，因被告有意見而迄未辦理繼承登記，原告丙○○為被繼承人周秀鳳之配偶
      ，其餘兩造為被繼承人之子女，被繼承人死亡後，兩造均未在法定期間拋棄繼
      承，依民法第一千一百三十八條規定，就被繼承人所有如附表之遺產，應平均
      繼承之。
（二）次查，繼承人有數人時，在分割遺產前，各繼承人對遺產全部為公同共有，固
      為民法第一千一百五十一條所明定，據此，繼承人主張共同繼承權利請求辦理
      繼承登記時，祇能共同辦理繼承登記，不得片面要求辦理每人應有部分若干之
      繼承登記，實務上雖亦有此定見。即公同共有物變更為分別共有物，自屬使物
      權關係發生變動之行為，為民法八百二十八條所定其他權利之行使，原則上應
      得公同共有人全體之同意，始得為之，惟土地法第三十四條之一第一項規定，
      共有土地，其處分、變更及設定地上權、永佃權、地役權或典權，應以共有人
      過半數及其應有部分合計過半數同意行之，此規定於公同共有準用之，為同條
      第五項所明定。從而，公同共有物之處分或變更，除經共有人全體同意外，設
      未能取得全體共有人同意，而其人數及潛在應有部分過半數，依土地法第三十
      四條第五項準用第一項結果，仍非不得為之。被告拒絕就系爭遺產辦理繼承登
      記，原告人數及潛在應有部分合計均超過半數，依前開說明，自得請求為分別
      共有之繼承登記。
（三）對被告乙○○○抗辯所為之陳述：被告乙○○○抗辯系爭遺產為其陳家祖產，
      非周秀鳳遺產，原告非陳家後裔，自無繼承權利，附表所示土地應歸其所有。
      經查，系爭不動產確係周秀鳳遺產，其中八八五、九九二號土地，於五十七年
      二月二十四日已登記為周秀鳳所有，九九三號土地係周秀鳳於七十七年十月一
      日共有物分割取得，被告乙○○○抗辯非周秀鳳遺產，已無足取，縱依被告乙○○○所提出之土地登記簿謄本及戶籍謄本，證明周秀鳳取得系爭土地，係因
      前配偶陳才教死亡，自陳家繼承而來，惟周秀鳳繼承系爭土地，乃基於繼承之
      法律關係，為法律所保障之權利，嗣周秀鳳既改嫁原告丙○○，並生育庚○○
      及被告辛○○及丁○○等六名子女，周秀鳳亡故後，原告依民法第一千一百三
      十八條規定，自得就其財產依法繼承，職是，被告乙○○○辯稱系爭不動產應
      由其繼承取得，其餘非陳姓之兩造均無繼承權云云，尚非有理。
三、證據：提出戶籍謄本八份、繼承系統表一件、土地登記簿謄本三件。
乙、被告方面：
壹、被告乙○○○部分：
一、聲明：駁回原告之訴。
二、陳述：系爭遺產為其父陳才教死亡後留給伊的，因當時伊年紀小，才五歲，由其
    母親周秀鳳監護伊，才登記在周秀鳳名下，如附表所示之土地係陳家祖產，原告
    非陳家後裔，自無繼承權利，附表所示土地應歸其所有。
三、證據：提出戶籍謄本三份、土地登記簿謄本十三件。
貳、被告辛○○、丁○○部分：
    未於言詞辯論期日到場，亦未提出書狀作何聲明或陳述。
    理    由
甲、程序方面：
    被告辛○○、丁○○未於言詞辯論期日到場，核無民事訴訟法第三百八十六條所
    列各款情形，爰依原告聲請，由其一造辯論而為判決。
乙、得心證之理由：
一、原告主張被繼承人周秀鳳於八十七年一月十五日死亡，遺有如附表所示之遺產，
    因被告有意見而迄未辦理繼承登記，原告丙○○為被繼承人周秀鳳之配偶，其餘
    兩造為被繼承人之子女，被繼承人死亡後，兩造均未在法定期間拋棄繼承，依民
    法第一千一百三十八條規定，就被繼承人所有如附表之遺產，應平均繼承之。依
    土地法第三十四條第五項準用第一項之規定，被告拒絕就系爭遺產辦理繼承登記
    ，原告人數及潛在應有部分合計均超過半數，自得請求為分別共有之繼承登記等
    語。
    被告乙○○○則以：系爭遺產為其父陳才教死亡後留給伊的，因當時伊年紀小，
    才五歲，由其母親周秀鳳監護伊，才登記在周秀鳳名下，如附表所示之土地係陳
    家祖產，原告非陳家後裔，自無繼承權利，附表所示土地應歸其所有等語置辯。
    被告辛○○、丁○○則未於言詞辯論期日到場，亦未提出書狀作何聲明或陳述。
二、本件原告主張被繼承人周秀鳳於八十七年一月十五日死亡，遺有如附表所示之遺
    產，因被告有意見而迄未辦理繼承登記，原告丙○○為被繼承人周秀鳳之配偶，
    其餘兩造為被繼承人之子女，被繼承人死亡後，兩造均未在法定期間拋棄繼承之
    事實，業據提出戶籍謄本八份、繼承系統表一件、土地登記簿謄本三件為證，且
    為被告所不爭執，固堪信為真實。惟查：
（一）按土地之繼承登記，依照土地法第七十三條規定，得由任何繼承人為全體繼承
      人聲請之，毋庸為裁判上之請求（最高法院六十九年台上字第一一六六號判例
      意旨參照），故原告顯無訴請被告協同辦理繼承登記之必要，是原告請求他繼
      承人協同辦理不動產繼承登記，難認有保護之必要，不應准許。
（二）次按繼承人有數人時，在遺產分割前，各繼承人對於遺產全部為公同共有，民
      法第一千一百二十一條定有明文，繼承人將公同共有之遺產，變更為分別共有
      ，係使原公同關係消滅，另創設繼承人各按應有部分對遺產有所有權之新共有
      關係，其性質應仍屬分割共有物之處分行為。而共有物之分割並無土地法第三
      十四條之一第一項之適用（最高法院七十四年台上字第二五六一號判例參照）
      ，故該遺產如係不動產，繼承中一人或數人除經全體繼承人同意外，非先為全
      體繼承人之利益，辦理公同共有之繼承登記（土地登記規則第三十一條第一項
      ）後，依民法第七百五十九條之規定，應不得逕行請求將該遺產變更為分別共
      有登記。本件如附表所示之土地，既係兩造所繼承之遺產，自屬公同共有，除
      繼承人全體同意，得申請為分別共同之登記外，該公同關係既依法律規定發生
      ，即不得因當事人單方之意思而終止。故於繼承人分割遺產前，其公同共有關
      係仍存續中，地政事務所尚難將之登記為分別共有，無土地法第三十四條之一
      規定之適用。
三、綜上所述，本件原告請求被告應偕同原告就被繼承人周秀鳳如附表之遺產，按每
    人應有部分各八分之一辦理分別共有之繼承登記，為無理由，不應准許。
四、本件事證已臻明確，兩造其餘主張及陳述，與本件判決結論無涉，爰不予贅述，
    附此明。
五、據上論結，本件原告之訴為無理由，依民事訴訟法第三百八十五條第一項前段、
    第七十八條、第八十五條第一項前段，判決如主文。
中      華      民      國    八十九    年      六      月    二十七    日
                                臺灣臺南地方法院民事第一庭
~B法      官  黃瑪玲
右為正本係照原本作成。
如對本判決上訴，須於判決送達後廿日內向本院提出上訴狀（應依對造人數附具繕本
）。
中      華      民      國    八十九    年      六      月    二十八    日
~B法院書記官  黃傳鈞


司法院資訊處製作；財團法人民間司法改革基金會備份。
